【裁判字號】    97,消債更,272
【裁判日期】    980818
【裁判案由】    聲請更生程序
【裁判全文】
臺灣嘉義地方法院民事裁定           97年度消債更字第272號
聲  請  人
即  債務人  許金汶原名徐許盟.
代  理  人  林國一律師
上列當事人聲請消費者債務清理事件，本院裁定如下：
    主  文
更生之聲請駁回。
聲請費用由聲請人負擔。
    理  由
一、按債務人與金融機構協商成立者，不得聲請更生或清算，但
    因不可歸責於己之事由，致履行顯有重大困難者，不在此限
    ；本條例施行前，債務人依金融主管機關協調成立之中華民
    國銀行公會會員辦理消費金融案件無擔保債務協商機制與金
    融機構成立之協商，準用前項之規定，消費者債務清理條例
    第151條第5項、第6項分別定有明文。又聲請更生或清算不
    合程式或不備其他要件者，法院應以裁定駁回之，但其情形
    可以補正者，法院應定期間先命補正，復為同條例第8條所
    明定。依其立法理由可知，債務清償方案成立後，固由債務
    人按其條件履行，惟需於其後發生情事變更，在清償期間收
    入或收益不如預期，致該方案履行困難甚或履行不能，因不
    可歸責於己，始能聲請更生或清算，此項規定旨在避免債務
    人任意毀諾已成立之協商，濫用更生或清算之裁判上債務清
    理程序，蓋以債務清償方案係經當事人行使程序選擇權所為
    之債務清理契約，債務人應受該成立之協議所拘束，債務人
    既已與金融機構協商成立，如認該協商方案履行有其他不適
    當情形，自仍應再循協商途徑謀求解決。
二、本件聲請意旨略以：其有不能清償債務之虞，於消費者債務
    清理條例施行前，曾與最大債權金融機構即永豐商業銀行股
    份有限公司（以下稱永豐銀行）就協商時確定之債務總金額
    新臺幣（下同）1,061,962元請求共同協商債務清償方案，
    依協商條件每月需繳新臺幣（下同）17,171元。聲請人於繳
    交數期後因工作不穩定致收入減少，目前每月收入僅約26,
    000元，扣除生活必要支出費用後，實已無力繼續依約履行
    ，而有不可歸責於己致履行有重大困難，且其無擔保或無優
    先權之債務總額未逾1,200萬元，復未經法院裁定開始清算
    程序或宣告破產，爰向本院聲請更生等語。
三、聲請人固以其因收入減少，目前每月收入僅約26,000元，而
    每月必需支出：房屋貸款11,750元、汽車貸款7,536元、電
    費1,250元（每2個月繳納一次，約2,500元）、水費230元（
    每2個月繳納一次，約460元）、手機費972元、汽車油費1,0
    00元、膳食費2,000元，合計共24,738元（計算式：11,750+
     7,536+1,250+230+972+1,000+2,000=24,738），收入扣除
    必要生活支出後，無法依最大債權銀行之協商條件每月17,
    171元還款，致協商不成立等語為本件更生之聲請，並提出
    債權人清冊、財產及收入狀況說明書、戶籍謄本、財政部南
    區國稅局各類所得、財產資料清單、財團法人金融聯合徵信
    中心當事人信用報告、收入切結書、土地及建物謄本、費用
    支出單據、銀行存摺等件為證，惟查：
(一)、按依中華民國銀行公會會員辦理消費金融案件無擔保債務協
    商機制所成立之協商，本屬當事人自主協商解決債務之方法
    ，為避免債務人任意毀諾已成立之協商，濫用更生或清算之
    債務清理程序，故無論係依消費者債務清理條例所成立之協
    商或依前開銀行公會債務協商機制所成立之協商，非有不可
    歸責於己之事由，致履行顯有重大困難者，自不得聲請更生
    或清算，先此明。
(二)、本件聲請人所成立之協商內容，債務總額計1,061,962元，
    自95年8月份起，分80期，以年息8%計算，每個月清償17,
    171元，聲請人共繳款22期，於97年6月毀諾等情，有最
    大債權銀行永豐銀行陳報狀及所附協議書、無擔保債務還款
    計畫表、繳款明細查詢等件在卷可憑。
(三)、聲請人聲請意旨主張其因工作不穩定，致目前每月收入僅有
    約26,000元乙節，雖據其提出收入切結書為證，惟依聲請人
    於與債權人永豐銀行協商時提出之收入證明切結書記載，債
    務人每月收入為40,000元，此有慶豐銀行陳報狀及附件「收
    入切結證明書」在卷可按，聲請人協商當時與本件聲請所主
    張之收入二者差距甚大，聲請人亦未能以提出除切結書以外
    之相關資料證明收入有因不可歸之事由至減少之情形，況聲
    請人向彰化商業銀行申請之房屋貸款（每月繳款11,750元）
    ，至98年6月止繳納本息正常無延滯等情，有該行民事陳報
    狀在卷可參，如聲請人每月收入確實僅有26,000元，如何可
    能繼續如期支付房屋貸款及其他生活費用？是不能詎以認定
    聲請人目前每月收入僅26,000元。
(四)、聲請人雖主張每月必需支出為：房屋貸款11,750元、汽車貸
    款7,536元、電費1,250元（每2個月繳納一次，約2,500 元
    ）、水費230元（每2個月繳納一次，約460元）、手機費972
    元、汽車油費1,000元、伙食費2,000元，合計共24,738元乙
    節，惟查：
(1)、按消費者債務清理條例之立法目的，乃為期能迅速清理消費
    者之債務，保障其生存權，並兼顧債權人之利益，而達維持
    經濟秩序及安定社會之效，而非在使債務人恣意消費所造成
    之債務，轉嫁予債權人負擔。為避免債務人與債權人達成清
    償協議後，仍為鉅額消費或作奢侈性、浪費性之商品或服務
    消費，而濫用更生或清算程序以規避其應負擔之償還責任，
    法院於審查聲請人每月必要生活支出時，自應以能維持個人
    基本生存之必要費用為限。
(2)、聲請人主張每月需支出房屋貸款11,750元乙節，惟按房屋貸
    款於名義上雖屬債務，於實質上乃屬債務人藉由按期繳納貸
    款而逐期累積個人資產（待房屋貸款清償完畢，即無庸再擔
    憂因債權人行使抵押權拍賣房地致喪失房地所有權）；惟債
    務人於經濟困頓之際，本應選擇適當處分其資產以減輕債務
    負擔，而非堅持負擔此等非必要性支出而仍持續累積其資產
    ，更不應希冀「僅盡力清償房屋貸款以保全名下房地免遭拍
    賣，並將房屋貸款列為絕對必要支出，其餘負債則均以無力
    負擔為由聲請更生以避免房地遭其他債權人拍賣」。經查，
    聲請人有門牌號碼：嘉義縣水上鄉柳新村柳子林881之17 號
    房屋及土地各1件，並以之向彰化商業銀行申請房屋貸款，
    至98年6月止房貸繳納本息正常無延滯等情，有該土地、建
    物謄本及彰化商業銀行民事陳報狀在卷可考，是聲請人於主
    張履行債務有重大困難之際，卻仍未將房地變賣，致須額外
    長期負擔每月高達11,750元之房屋貸款，顯與上開消費者債
    務清理條例之立法目的有違，自不能認其每月房屋貸款係其
    必要生活費用，而將之計入每月必須支出之數額。
(3)、聲請人列報汽車貸款每月7,536元乙節，經查，聲請人於本
    件調查程序中自陳：「目前從事零工，打零工平時是騎機車
    ，汽車是載媽媽就醫跟我兒子偶而在開」，有調查筆錄在卷
    可稽，則衡酌上情，聲請人並無購買汽車之必要，是本項支
    出不能列計。
(4)、至於聲請人所主張每月生活支出費用，惟未據提出全部基本
    生活開銷憑證，尚難遽認其主張為真實。本院考量生活費用
    支出單據之收集本屬不易，且參酌內政部於98年2月16日以
    台內社字第0980031312號公告之98年度臺灣省低收入戶最低
    生活費，每人每月9,829元，係按照政府公布最近1年平均每
    人消費支出（包含食品費、衣著鞋襪費、『房租』水電費、
    家居管理費、醫療保健費、交通通訊費、娛樂教育費及雜項
    支出）60％訂定，已足以維持個人基本生存，認每人每月必
    要生活費用，在無詳細單據可供佐證之情形下，應以上開數
    額即9, 829元為上限，是聲請人每月最低生活必要支出費用
    應認以9,829元。
四、綜上，聲請人每月生活必要支出為9,829元，縱認聲請人收
    入受景氣影響略有減少，然聲請人協商時切結每月收入為
    40,000元，其所陳目前每月收入為26,000元乙節又不能認為
    真實，已如前述，則扣除每月生活必要支出9,829元後，餘
    額顯足以依協商條件每月償還17,171元。況查，聲請人於本
    院調查程序中主張其自96年12月開始收入減少為26,000元，
    而聲請人確仍持續依約繳款至97年5月，97年6月始毀諾，顯
    見聲請人並未誠實陳報收入。再按債務人於有履行可能性時
    ，本應誠實勤勉履行債務，然聲請人竟捨此而不為，在與金
    融機構成立協商後，又恣意毀諾，率爾聲請依更生程序清理
    其債務，則衡諸上情，聲請人是否有藉由更生聲請，以達到
    脫免債務目的之意圖，並非無疑。此外，聲請人並未提出證
    據釋明有不可歸責於己之事由及致履行協商內容顯有重大困
    難，其聲請更生，顯與前開規定不符，自難准許。
五、據上論結，本件更生之聲請，既違背消費者債務清理條例第
    151條第5、6項之規定，應屬聲請更生之要件不備，且又無
    從補正，依首揭條文之意旨，自應駁回其更生之聲請，爰裁
    定如主文。
中    華    民    國    98    年    8    月    18   日
              民事第二庭    法      官  洪嘉蘭
上為正本係照原本作成
如不服本裁定，應於裁定送達後10日內，以書狀向本院提出抗告
，並繳納抗告費新臺幣1千元。
中    華    民    國    98    年    8    月    18   日
                            書  記  官  陳昭煌


司法院資訊處製作；財團法人民間司法改革基金會備份。
